臺灣彰化地方法院刑事判決　　　　　　　　96年度易字第80號
公　訴　人　臺灣彰化地方法院檢察署檢察官
被　　　告　甲○○
　　　　　　　　　　巷12號
上列被告因詐欺案件，經檢察官提起公訴（95年度偵字第10062
號）及移送併案審理（96年度偵字第4474號），本院判決如下：
    主  文
甲○○幫助連續意圖為自己不法之所有，以詐術使人將本人之物
交付，處有期徒刑陸月，如易科罰金，以銀元佰元即新臺幣玖
佰元折算壹日。
    事  實
一、甲○○與乙○○原係男女朋友，均可預見金融機構帳戶係個
    人理財之重要工具，為個人財產、信用之重要表徵，而一般
    人收購取得他人存摺及提款卡之目的在於取得贓款及掩飾犯
    行不易遭人追查，是將自己金融機構帳戶交予不詳人士使用
    ，有遭該不詳人士供作財產犯罪用途之可能，以掩飾財產犯
    罪所得款項及規避檢警機關之查緝，乙○○因缺錢花用，乃
    要求甲○○出售帳戶獲取利益，甲○○與乙○○遂各基於縱
    有人以甲○○之金融機構帳戶犯詐欺取財罪亦不違背其本意
    之幫助犯意，先於民國95年6月6日一同前往申辦甲○○所開
    立之彰化芳苑王功郵局帳戶（局號：0000000、帳號：00000
    00號）之語音系統服務後，旋由乙○○撥打電話與真實姓名
    年籍不詳之成年人聯絡，甲○○與乙○○便於當日一同至臺
    中縣大里市○○路路邊，由甲○○將其所開立之上開帳戶之
    存摺、提款卡及密碼等物交予真實姓名年籍不詳之成年人，
    乙○○並取得新臺幣（下同）4,000元之代價。該成年人所
    屬之詐欺集團成員，即基於詐欺取財之概括犯意，以甲○○
    之上開帳戶為犯罪工具，連續為下列詐欺取財行為：（一）
    以香港新世界開發百貨集團名義，寄送虛偽之中獎通知予盧
    朝贊，盧朝贊於95年6月8日10時許接獲該通知後，乃撥打電
    話予該詐欺集團成員詢問領獎事宜，該詐欺集團成員又對盧
    朝贊詐稱需先繳交稅款等語，使盧朝贊陷於錯誤，依指示接
    續於同年月12日14時許及同年月26日16時許，各匯款50,000
    元、150,000元至甲○○上開帳戶，詐欺集團成員隨即將前
    揭入帳款項全數提領一空；（二）以香港新世界開發百貨集
    團名義，寄送虛偽之中獎通知予丙○○，丙○○於95年6月2
    3日12時許接獲該通知後，該詐欺集團成員復於同日撥打電
    話予丙○○，並詐稱需先繳交稅款等語，使丙○○陷於錯誤
    ，依指示於同日16時許，匯款80,000元至甲○○上開帳戶，
    詐欺集團成員隨即將前揭入帳款項全數提領一空。嗣經盧朝
    贊、丙○○察覺有異報警處理，而循線查悉上情。
二、案經彰化縣警察局二林分局報告臺灣彰化地方法院檢察署檢
    察官偵查起訴；暨臺中市警察局第一分局報告臺灣臺中地方
    法院檢察署呈請臺灣高等法院臺中分院檢察署移轉臺灣彰化
    地方法院檢察署檢察官移送併案審理。
    理  由
一、本案全部卷證所涵括之供述證據及非供述證據，公訴人、被
    告均同意以下全部證據之證據能力，亦未於言詞辯論終結前
    聲明異議，本院審酌該等供述證據及非供述證據作成時之情
    況，並無不適當之情事，應均具有證據能力，合先敘明。
二、訊據被告甲○○對於上揭事實坦承不諱，核與證人乙○○於
    本院審理時證述之情節相符，並經證人即被害人盧朝贊、丙○○於警詢時指述受騙情節綦詳，復有被害人盧朝贊、丙○○提出之郵政國內匯款執據共3紙、臺灣郵政股份有限公司
    彰化郵局96年2月16日彰營字第0960100365號函檢附之被告
    上開郵局帳戶開戶資料、客戶歷史交易清單各1份附卷可稽
    ，足徵被告之任意性自白與事實相符，應堪採信。又按刑法
    上之故意，分直接故意（確定故意）與間接故意（不確定故
    意），「行為人對於構成犯罪之事實，明知並有意使其發生
    者」為直接故意，「行為人對於構成犯罪之事實，預見其發
    生而其發生並不違背其本意者」為間接故意；查郵局帳戶可
    供款項之存匯、提領，係一般人均可輕易申請開設，並無任
    何資格條件之限制，且金融存款帳戶，事關存戶個人財產權
    益之保障，其與存戶印鑑章、提款卡結合，專屬性、私密性
    更形提高；除非本人或與本人具密切關係之人，難認有何理
    由可自由流通使用該存摺；一般人亦均有應妥為保管存摺及
    提款卡，以防止存摺及提款卡被他人冒用之認識，縱有特殊
    情況偶有將存摺、提款卡交付他人之需，亦必深入瞭解其用
    途後始行提供使用，實乃吾人日常生活經驗與事理；且存摺
    、提款卡等有關個人財產、身分之物品，如淪落不明人士手
    中，極易被利用為與財產犯罪有關之犯罪工具；而與他人於
    身分上不具密切關係之人，竟要求他人提供帳戶以為使用，
    此等行為，客觀上已屬可疑，且顯係供為某非正當資金進出
    使用，而隱瞞其流程及行為人身分曝光之不法意圖亦可預見
    ；若此之社會現實，恆係一般人本於日常生活經驗即可體察
    ，本件被告及證人乙○○對此自亦難諉為不知。則該真實姓
    名年籍不詳之成年男子取得被告及證人乙○○提供之前揭被
    告開立之帳戶後，嗣經他人用於詐欺取財之不法用途，此種
    犯罪手法仍未逸脫於被告及證人乙○○幫助他人犯罪意思之
    外，即屬被告及證人乙○○所預見。而被告及證人乙○○提
    供上開帳戶在先，縱已得悉可能作為上開犯罪用途，卻又容
    任該項犯罪行為之繼續實現，毫無積極取回前揭物品或其他
    主觀上認為不致發生該項犯罪結果之確信，足認前揭犯罪行
    為自仍不違其本意，被告及證人乙○○應具有幫助他人詐欺
    取財犯罪之間接故意。綜上所陳，本案事證已臻明確，被告
    犯行洵堪認定，應予依法論科。
三、查被告行為後，刑法業於94年2月2日修正公布，95年7月1日
    起施行。按行為後法律有變更者，適用行為時之法律，但行
    為後之法律有利於行為人者，適用最有利於行為人之法律，
    修正後刑法第2條第1項定有明文。此條規定係規範行為後法
    律變更所生新舊法律比較適用之準據法，本身尚無新舊法比
    較之問題，於新法施行後，應一律適用新法第2條第1項之規
    定，為「從舊從輕」之比較。而本次法律變更，比較時應就
    罪刑有關之共犯、未遂犯、想像競合犯、牽連犯、連續犯、
    結合犯，以及累犯加重、自首減輕暨其他法定加減原因（如
    身分加減）與加減例等一切情形，綜其全部罪刑之結果而為
    比較（最高法院95年5月23日95年度第8次刑庭會議決議參照
    ）。經查：
（一）刑法第339條第1項詐欺取財罪，法定刑得科或併科銀元1
      千元以下罰金，依修正後刑法施行法增訂第1條之1：「中
      華民國94年1月7日刑法修正施行後，刑法分則編所定罰金
      之貨幣單位為新臺幣。94年1月7日刑法修正時，刑法分則
      編未修正之條文定有罰金者，自94年1月7日刑法修正施行
      後，就其所定數額提高為30倍。但72年6月26日至94年1月
      7日新增或修正之條文，就其所定數額提高為3倍」及修正
      後刑法第33條第5款：「主刑之種類如下：五、罰金：新
      臺幣1千元以上，以百元計算之」等規定，是依修正後之
      法律，刑法第339條第1項詐欺取財罪所得科處之罰金刑最
      高為新臺幣3萬元、最低為新臺幣1千元；然依被告行為時
      之刑罰法律，即罰金罰鍰提高標準條例第1條前段規定之
      提高倍數10倍及刑法第33條第5款規定之罰金最低額1元計
      算，該罪之罰金刑最高為銀元1萬元，最低額為銀元1元，
      若換算為新臺幣，最高額雖與新法同為新臺幣3萬元，然
      最低額僅為新臺幣3元。因此，比較上述修正前、後之刑
      罰法律，自以被告行為時關於科處罰金刑之法律較為有利
      。
（二）刑法第30條共犯之規定，修正前之規定為：「幫助他人犯
      罪者，為從犯。雖他人不知幫助之情者，亦同。從犯之處
      罰，得按正犯之刑減輕之」，修正施行後之規定則為：「
      幫助他人實行犯罪行為者，為幫助犯。雖他人不知幫助之
      情者，亦同。幫助犯之處罰，得按正犯之刑減輕之」，揆
      諸本條之修正理由係為釐清幫助犯從屬性之疑義，並明示
      幫助犯之成立，亦以被幫助者著手犯罪之實行，且具備違
      法性為必要，是應僅屬法理之明文化，而非屬法律之變更
      ，而無比較適用之問題，應逕適用裁判時法。
（三）被告行為後，刑法第56條關於連續犯之規定業經修正刪除
      ，除法理上合於接續犯、包括一罪之情形仍可以一罪論外
      ，其餘數犯罪行為之情形，即應依刑法第51條規定分論併
      罰。是該項刪除雖非犯罪構成要件之變更，但已影響行為
      人刑罰之法律效果，自屬法律有所變更，而有比較新舊法
      之必要。本件被告雖僅有一次幫助行為，然因正犯先後數
      次詐欺取財之行為，若依舊法規定，僅以一罪論，若依新
      法，則須分論併罰，亦影響被告從犯所應論處之罪數，自
      有比較新舊法之必要。經比較新、舊法之結果，應以被告
      行為時之舊法較有利於被告。
（四）又被告行為時之易科罰金折算標準，修正前罰金罰鍰提高
      標準條例第2條前段（現已刪除）規定，就其原定數額提
      高為100倍折算1日，則本件被告行為時之易科罰金折算標
      準，應以銀元300元折算1日，經折算為新臺幣後，應以新
      臺幣900元折算為1日。惟修正公布施行之刑法第41條第1
      項前段則規定：「犯最重本刑為5年以下有期徒刑以下之
      刑之罪，而受6個月以下有期徒刑或拘役之宣告者，得以
      新臺幣1千元、2千元或3千元折算1日，易科罰金。」，比
      較修正前後之易科罰金折算標準，以修正前刑法第41條第
      1項前段、修正前罰金罰鍰提高標準條例第2條之規定，定
      其易科罰金之折算標準，較有利於被告。
（五）綜合上述各條文修正前、後之比較，揆諸前揭最高法院決
      議及修正後刑法第2條第1項規定之「從舊、從輕」原則，
      自應適用被告行為時之法律，即修正前刑法第33條第5款
      、第41 條第1項前段之相關規定及罰金罰鍰提高標準條例
      第1條前段、第2條規定，予以論處。
四、按連續幫助與幫助連續為不同之犯罪態樣，如基於概括犯意
    ，多次幫助他人犯罪，為連續幫助，該幫助者有多次犯罪行
    為；如以一幫助行為，幫助他人連續犯罪，則為幫助連續，
    就幫助犯而言，僅有一次犯罪行為（最高法院87年度臺上字
    第3865號裁判意旨參照）。再按刑法上之幫助犯，係對於犯
    罪與正犯有共同之認識，而以幫助之意思，對於正犯資以助
    力，而未參與實施犯罪之行為者而言（最高法院75年度臺上
    字第1509號、88年度臺上字第1270號判決意旨可資參照）。
    是以，如未參與實施犯罪構成要件之行為，且係出於幫助之
    意思提供助力，即屬幫助犯，而非共同正犯。查前開真實姓
    名年籍不詳之成年人取得被告之上開郵局帳戶後，供詐欺集
    團成員詐騙被害人盧朝贊、丙○○，致前揭被害人2人均匯
    款至被告上開郵局帳戶內，並受有財產上損害，業如前述。
    是核前開該真實姓名年籍不詳之成年人及其所屬詐騙集團成
    員所為，係犯刑法第339條第1項之詐欺取財罪。又前開詐欺
    集團成員在同一之詐騙過程中，使盧朝贊於數日內將2筆款
    項匯入被告前開郵局帳戶內，均時間緊密，侵害同一法益，
    依一般社會觀念，在刑法評價上，應視為數次之接續實施，
    為包括一罪之接續犯。另前開詐欺集團成員先後2次對被害
    人盧朝贊、丙○○之詐欺取財犯行，其時間緊接，手段同一
    ，觸犯犯罪構成要件相同之罪名，顯係基於概括犯意而為之
    ，依修正前刑法第56條之規定，應論以連續詐欺取財罪。又
    被告提供上開帳戶之存摺、提款卡、密碼等物予前開真實姓
    名年籍不詳之成年男子，供該成年男子所屬之詐欺集團成員
    為前揭詐欺取財之帳戶使用，顯係基於幫助他人詐欺取財之
    犯意，且其提供帳戶予他人之行為係屬刑法詐欺取財罪構成
    要件以外之行為，其既以幫助他人犯罪之意思而參與犯罪構
    成要件以外之行為，且在無證據證明被告係以正犯而非以幫
    助犯之犯意參與犯罪之情形下，依上開說明，應認其所為係
    幫助犯而非正犯行為。核被告甲○○所為，係犯刑法第30條
    第1項前段、第339條第1項之幫助詐欺取財罪。另刑法第28
    條之共同正犯，係指2人以上共同實行犯罪之行為者而言，
    幫助他人犯罪，並非實行正犯，在事實上雖有2人以上共同
    幫助他人犯罪，要亦各自負所幫助之罪責，仍無適用該條之
    餘地，最高法院33年上字第793號判例、最高法院93年度臺
    上字第2142號判決亦同此意旨，是被告與證人乙○○雖共同
    幫助詐欺集團不法份子實施詐欺，然渠等均為從犯，並非正
    犯，尚難以刑法第28條論處，附此敘明。被告幫助他人遂行
    詐欺取財犯行，為從犯，爰依刑法第30條第2項之規定，按
    正犯之刑減輕其刑。另起訴書雖未敘及被告就被害人盧朝贊
    部分之幫助詐欺取財犯行，然檢察官就犯罪事實之一部提起
    公訴者，其效力及於全部，此部分幫助詐欺取財之犯行，與
    前揭論罪科刑之業經起訴部分，乃同一事實之單純一罪關係
    ，應為起訴效力所及，且經檢察官移送併案，本院自得併予
    審理。爰審酌被告雖知詐欺集團犯案猖獗，時有利用帳戶詐
    取款項之情事，竟仍恣意提供郵局帳戶予不詳人士使用，非
    惟幫助行詐欺取財者遂行取財目的，同時使其得以隱匿其真
    實身分，減少遭查獲之風險，所為實助長詐欺集團之猖獗，
    影響社會交易安全，及其於偵、審中翻異其詞，矢口否認犯
    行，毫無悔意，浪費司法資源，最終始坦承犯行之犯罪後態
    度，暨其素行、犯罪動機、目的、手段、提供帳戶自身未獲
    取利益、被害人2人遭詐騙之金額等一切情狀，量處如主文
    所示之刑，並依修正前刑法第41條第1項前段諭知易科罰金
    之折算標準，以資懲儆。
五、至乙○○提供被告所有之前揭郵局帳戶予詐欺集團使用，所
    涉幫助詐欺取財罪嫌部分，應由檢察官另行依法處理，併此
    敘明。
據上論斷，應依刑事訴訟法第299條第1項前段，刑法第2條第1項
前段、第30條第1項前段、第2項、第339條第1項，修正前刑法第
41條第1項前段，罰金罰鍰提高標準條例第1條前段、修正前罰金
罰鍰提高標準條例第2條，現行法規所定貨幣單位折算新臺幣條
例第2條，判決如主文。
本案經檢察官吳曉婷到庭執行職務。
中　　華　　民　　國　　96　　年　　7 　　月　　6 　　日
                  刑事第二庭      審判長法官  石馨文
                                  法      官  王昌鑫
                                  法      官  尚安雅
以上正本證明與原本無異。
如不服本判決應於收受本判決後十日內向本院提出上訴書狀，其
未敘述上訴理由者，並得於提起上訴後十日內向本院補提理由書
狀（均須按他造當事人之人數附繕本）「切勿逕送上級法院」。
告訴人或被害人對於判決如有不服具備理由請求檢察官上訴者，
其上訴期間之計算係以檢察官收受判決正本之日期為準。
中　　華　　民　　國　　96　　年　　7 　　月　　9　　日
                                  書  記  官  陳佳宏
附錄本案論罪科刑法條：
中華民國刑法第339條
（普通詐欺罪）
意圖為自己或第三人不法之所有，以詐術使人將本人或第三人之
物交付者，處5 年以下有期徒刑、拘役或科或併科1 千元以下罰
金。
以前項方法得財產上不法之利益或使第三人得之者，亦同。
前二項之未遂犯罰之。
